【裁判字號】    97,訴,490
【裁判日期】    970522
【裁判案由】    商業會計法等
【裁判全文】
臺灣臺北地方法院刑事判決               97年度訴字第490號
公  訴  人  臺灣臺北地方法院檢察署檢察官
被      告  乙○○
上列被告因商業會計法等案件，經檢察官提起公訴（96年度偵字
第13703號），本院判決如下：
    主  文
乙○○共同商業負責人，以明知為不實之事項，而填製會計憑證
，拾貳罪，均累犯，各處有期徒刑參月，如易科罰金，均以新臺
幣壹仟元折算壹日。各減為有期徒刑壹月又拾伍日，如易科罰金
，均以新臺幣壹仟元折算壹日。減刑後應執行有期徒刑伍月，如
易科罰金，以新臺幣壹仟元折算壹日。
    事  實
一、乙○○（原名吳世顯，於民國95年5月24日改名）前於93年
    間因犯竊盜罪，經臺灣南投地方法院以93年度投刑簡字第65
    7號判處有期徒刑6月確定，於94年11月14日易科罰金執行完
    畢。竟仍不知悔改，自94年10月3日起至96年3月4日止，應
    自稱「甲○○」之成年男子之邀約，以每月新臺幣（下同）
    5000元之代價，擔任址設臺北市○○區○○街2段130之1號3
    樓碧殿科技股份有限公司（下稱碧殿公司）之負責人，而為
    商業會計法上之負責人。其明知碧殿公司在其擔任負責人期
    間，於95年11月1日起至同年12月31日止間，並無實際銷貨
    予如附表所示公司之事實，竟與「甲○○」之成年男子共同
    基於填製不實會計憑證及幫助他人逃漏稅捐之犯意聯絡，於
    領得碧殿公司之95年11 -12月份空白統一發票後，分別填製
    如附表所示不實之統一發票共31紙，合計總銷售金額6970萬
    4550元，再分別將之交付予如附表所示公司充作各該公司之
    95年11-12月份期營業稅申報之進項憑證，由各該公司於次
    期（即96年1月間）憑以申報營業稅，分別扣抵各該公司之
    95年度11-12月份如附表所示營業稅額，幫助各該公司分別
    逃漏如附表所示之營業稅（計共348萬5230元），足以生損
    害於稅捐稽徵機關課稅之公平性及正確性。
二、案經財政部臺北市國稅局移送臺灣臺北地方法院檢察署檢察
    官偵查起訴。
    理  由
一、訊據被告乙○○固坦承於上開時間，以上開代價擔任碧殿公
    司之登記負責人等情不諱，惟矢口否認有何上開犯行，並辯
    稱: 統一發票均非其所簽發，均是甲○○所簽發的，伊也是
    受害人云云。惟查:
  (一)被告自94年10月3日起至96年3月4日止，應自稱「甲○○」
    之成年男子之邀約，以每月5000元之代價，擔任碧殿公司之
    負責人，並依法向臺北市政府辦理營利事業統一發證變更登
    記，為被告所自承，並有碧殿公司登記案卷、臺北市政府營
    利事業統一發證變更登記申請書（參外放登記案卷及偵卷第
    20-27頁）在卷可稽。
  (二)被告擔任碧殿公司負責人期間，碧殿公司於95年11月1日起
    至同年12月31日止間，並無實際銷貨予如附表所示公司之事
    實，但卻分別開立如附表所示之不實統一發票，合計共31張
    予如附表所示公司，合計總銷售金額為1534萬1392元，分別
    充作各該公司之95年11-12月份期營業稅申報之進項憑證，
    由各該公司於次期（即96年1月間）憑以申報營業稅，分別
    扣抵各該公司之95年度11-12月份如附表所示營業稅額，幫
    助各該公司分別逃漏如附表所示之營業稅（計共348萬5230
    元）等情，亦有碧殿公司96年1月11日申報之營業人銷售額
    與稅額申報書（401）（碧殿公司當期申報之進項、銷項稅
    額均為0元，參偵卷第32頁）、財政部臺北市國稅局檢附之
    碧殿公司之95年11月至12月之營業稅申報書專案申請調檔統
    一發票查核清單（參偵卷第88-91頁）、營業稅籍資料查詢
    作業（參偵卷第33頁）在卷可稽。
  (三)被告曾交付碧殿公司之報稅資料予記帳業者湯俊雄一節，亦
    經證人湯俊雄於偵查中結證在案（參偵卷第164-165頁），
    質之被告於本院審理中亦坦承曾拿東西予湯俊雄不諱，足認
    證人湯俊雄之證詞，應為真實而可信。
  (四)綜上，本件被告非但以每月5000元之代價提供身分證件，擔
    任碧殿公司之負責人，並配合辦理碧殿公司之營利事業統一
    發證變更登記手續，使碧殿公司得以具領統一發票，且除每
    日至公司工作外，並交付碧殿公司之報稅資料供記帳業者湯
    俊雄作帳，足認其確為碧殿公司之負責人，並參與本件犯行
    。其上開所辯各節，均為卸責之詞，無足採言。從而，本件
    被告擔任碧殿公司之負責人，與「甲○○」共同填製不實統
    一發票予如附表所示公司，充作各該公司之進項稅額憑證，
    並持以申報扣抵營業稅，而分別幫助各該公司逃漏如附表所
    示之營業稅額之犯行，事證明確，洵堪認定，應予依法論罪
    科刑。
二、論罪科刑之理由：
  (一)按統一發票乃商業會計法第15條第1款所列之原始憑證，屬
    商業會計憑證之一種，商業負責人明知不實之事項而予填製
    按統一發票係營業人依營業稅法規定於銷售貨物或勞務時，
    開立並交付予買受人之交易憑證，足以證明會計事項之經過
    ，應屬商業會計法所稱之會計憑證，且商業會計法第71條第
    1款以明知為不實之事項，而填製會計憑證之罪，原即含有
    業務上登載不實之本質，應逕論以商業會計法第71條第1款
    之罪（最高法院87年度臺非字第389號判決、85年度臺上字
    第3145號判決可資參照）。被告開立不實統一發票，幫助如
    附表所示公司分別逃漏如附表所示之稅額，核其所為係犯商
    業會計法第71條第1款商業負責人填製不實會計憑證罪，及
    稅捐稽徵法第43條第1項幫助他人逃漏稅捐罪。被告與自稱
    「甲○○」之成年男子間，有犯意之聯絡及行為之分擔，為
    共同正犯。
  (二)被告分別開立如附表所示張數不等之不實統一發票後，再分
    別交付予附表所示公司充作各該公司之進項憑證，以分別幫
    助各該公司逃漏95年度11-12月份之營業稅。其交付每一公
    司張數不等之統一發票幫助各該公司逃漏該公司應一次申報
    之95年度11-12月份營業稅捐之行為，客觀上已有局部之重
    合，且其等行為之重合時點，依社會一般通念，均係在該等
    行為之著手階段，自可認被告前開所為，分別係基於同一犯
    罪故意，而實行一個犯罪行為，核均屬一行為觸犯填製不實
    會計憑證及幫助他人逃漏稅捐等罪名，而均為想像競合犯，
    均應依刑法第55條之規定，分別從一重之填製不實會計憑證
    罪處斷。又被告分別填製如附表所示張數不等之不實統一發
    票，供如附表所示各自獨立之12家公司分別逃漏95年度11-1
    2月份之營業稅捐，對該12家公司而言，乃犯意各別，行為
    互殊，應分論併罰之。
  (三)被告前於93年間因犯竊盜罪，經臺灣南投地方法院以93年度
    投刑簡字第657號判處有期徒刑6月確定，於94年11月14日易
    科罰金執行完畢，此有臺灣高等法院被告前案紀錄表在卷可
    稽，其於受有期徒刑之執行完畢後，5年內再故意犯本件有
    期徒刑以上之罪，均為累犯，均應依法加重其刑。
  (四)爰審酌被告開立不實之發票張數總計共31張，幫助12家公司
    逃漏營業稅捐，合計共348萬5230元，紊亂稅捐稽徵機關對
    於稅額查核之正確性，以及被告犯後否認犯行之態度等一切
    情狀，分別量處如主文所示之刑，並諭知易科罰金之折算標
    準。
  (五)被告行為後，中華民國九十六年罪犯減刑條例於民國96年7
    月16日公布施行，而被告本案犯罪時間為95年11月1日至同
    年12月30日，係在96年4月24日以前，且無不能減刑之事由
    ，合於中華民國九十六年罪犯減刑條例第2條第1項第3款之
    規定，爰依法各減輕其宣告刑2分之1，並於減刑後定其應執
    行刑及諭知易科罰金之折算標準。
據上論斷，應依刑事訴訟法第299條第1項前段，商業會計法第71
條第1款，稅捐稽徵法第43條第1項，刑法第11條前段、第28條、
第47條、第55條、第51條第5款、第41條第1項前段，中華民國九
十六年罪犯減刑條例第2條第1項第3款、第7條、第9條，判決如
主文。
本案經檢察官杜慧玲到庭執行職務。
中    華    民    國    97    年    5     月    22    日
                  刑事第四庭  審判長法  官  劉慧芬
                                    法  官  呂政燁
                                    法  官  李桂英
上正本證明與原本無異。
如不服本判決，應於判決送達後10日內，向本院提出上訴狀。
                                    書記官  嚴君珮
中    華    民    國    97    年    5     月    22    日
附錄本案論罪科刑法條全文：
商業會計法第71條
商業負責人、主辦及經辦會計人員或依法受託代他人處理會計事
務之人員有下列情事之一者，處5年以下有期徒刑、拘役或科或
併科新臺幣60萬元以下罰金：
一、以明知為不實之事項，而填製會計憑證或記入帳冊。
二、故意使應保存之會計憑證、會計帳簿報表滅失毀損。
三、偽造或變造會計憑證、會計帳簿報表內容或毀損其頁數。
四、故意遺漏會計事項不為記錄，致使財務報表發生不實之結果
    。
五、其他利用不正當方法，致使會計事項或財務報表發生不實之
    結果。
稅捐稽徵法第43條
 (教唆或幫助逃漏稅捐等之處罰)
教唆或幫助犯第41條或第42條之罪者，處3年以下有期徒刑、拘
役或科新台幣6萬元以下罰金。
稅務人員、執行業務之律師、會計師或其他合法代理人犯前項之
罪者，加重其刑至二分之一。
稅務稽徵人員違反第33條規定者，除觸犯刑法者移送法辦外，處
1萬元以上5萬元以下罰鍰。
附表：
┌──┬────────┬─────────┬─────┬─────┬───────┐
│編號│取得不實發票之營│發票時間及編號    │發票金額  │逃漏營業稅│科刑（各論以商│
│    │業人即納稅義務人│                  │（新臺幣）│額（新臺幣│業會計法第71條│
│    │                │                  │          │）        │第1款之一罪） │
├──┼────────┼─────────┼─────┼─────┼───────┤                                  │    │
│1   │新富國際股份有限│95/11 QU00000000  │1,635,200 │81,760    │處有期徒刑3月 │
│    │公司            │95/11 QU00000000  │6,630,720 │81,536    │，如易科罰金，│
│    │                │95/11 QU00000000  │1,800,000 │90,000    │以新臺幣1000元│
│    │                │                  │          │          │折算壹日。減為│
│    │                │                  │          │          │有期徒刑1月又 │
│    │                │                  │          │          │15日，如易科罰│
│    │                │                  │          │          │金，以新臺幣  │
│    │                │                  │          │          │1000元折算壹日│
│    │                │                  │          │          │。            │
├──┼────────┼─────────┼─────┼─────┼───────┤
│2   │賀太企業有限公司│95/11 QU00000000  │592,800   │29,640    │同上          │
│    │                │95/11 QU00000000  │821,250   │41,063    │              │
├──┼────────┼─────────┼─────┼─────┼───────┤
│3   │柯健數位有限公司│95/12 QU00000000  │2,250,000 │112,500   │同上          │
│    │                │95/12 QU00000000  │2,286,000 │114,300   │              │
│    │                │95/12 QU00000000  │1,575,000 │78,750    │              │
│    │                │95/12 QU00000000  │1,611,000 │80,550    │              │
├──┼────────┼─────────┼─────┼─────┼───────┤
│4   │太微實業有限公司│95/12 QU00000000  │1,500,000 │75,000    │同上          │
├──┼────────┼─────────┼─────┼─────┼───────┤
│5   │海卓科技股份有限│95/11 QU00000000  │810,000   │40,500    │同上          │
│    │公司            │                  │          │          │              │
├──┼────────┼─────────┼─────┼─────┼───────┤
│6   │新八達國際開發有│95/11 QU00000000  │539,000   │26,950    │同上          │
│    │限公司          │                  │          │          │              │
├──┼────────┼─────────┼─────┼─────┼───────┤
│7   │南瞻大貿易商行  │95/11 QU00000000  │870,750   │43,538    │同上          │
│    │                │95/11 QU00000000  │1,069,500 │53,475    │              │
│    │                │95/11 QU00000000  │876,250   │43,813    │              │
│    │                │95/12 QU00000000  │859,000   │42,950    │              │
├──┼────────┼─────────┼─────┼─────┼───────┤
│8   │矽谷環保科技有限│95/11 QU00000000  │696,000   │34,800    │同上          │
│    │公司            │95/12 QU00000000  │600,000   │30,000    │              │
├──┼────────┼─────────┼─────┼─────┼───────┤
│9   │成格管理資訊股份│95/11 QU00000000  │1,583,400 │79,170    │同上          │
│    │有限公司        │95/11 QU00000000  │1,606,800 │80,340    │              │
│    │                │95/11 QU00000000  │1,684,800 │84,240    │              │
├──┼────────┼─────────┼─────┼─────┼───────┤
│10  │承弘工程有限公司│95/12 QU00000000  │350,000   │17,500    │同上          │
│    │                │95/12 QU00000000  │350,000   │17,500    │              │
├──┼────────┼─────────┼─────┼─────┼───────┤
│11  │永信星電子股份有│95/11 QU00000000  │724,800   │36,240    │同上          │
│    │限公司          │95/12 QU00000000  │674,600   │33,730    │              │
│    │                │95/12 QU00000000  │684,600   │34,230    │              │
├──┼────────┼─────────┼─────┼─────┼───────┤
│12  │潔聖清潔有限公司│95/11 QU00000000  │9,372,350 │468,618   │同上          │
│    │                │95/12 QU00000000  │8,032,500 │401,625   │              │
│    │                │95/12 QU00000000  │8,100,730 │405,037   │              │
│    │                │95/12 QU00000000  │7,837,500 │391,875   │              │
│    │                │95/12 QU00000000  │6,680,000 │334,000   │              │
└──┴────────┴─────────┴─────┴─────┴───────┘


司法院資訊處製作；財團法人民間司法改革基金會備份。
